【裁判字號】    99,訴易,5
【裁判日期】    990929
【裁判案由】    損害賠償
【裁判全文】
臺灣高等法院高雄分院民事判決           99年度訴易字第5號
原      告  乙○○
訴訟代理人  丙○○
被      告  丁○○
被      告  開源營造股份有限公司
法定代理人  甲○○
被      告  中山林工程有限公司
法定代理人  戊○○
上三人共同
訴訟代理人  張名賢律師
上列當事人間請求損害賠償事件，原告於刑事訴訟程序（本院99
年度交上易字第4 號）附帶提起民事訴訟（本院99年度交附民字
第1 號），經本院刑事庭裁定移送前來，原告並為訴之追加，本
院於民國99年9 月15日言詞辯論終結，判決如下︰
    主  文
被告丁○○、中山林工程有限公司應連帶給付原告新台幣貳拾陸
萬柒仟參佰玖拾玖元，及被告丁○○自民國九十九年三月十八日
起、被告中山林工程有限公司自民國九十九年八月二十四日起，
均至清償日止，按年息百分之五計算之利息。
原告其餘之訴駁回。
訴訟費用由被告丁○○、中山林工程有限公司連帶負擔十分之二
，餘由原告負擔。
    事 實 及 理 由
一、原告於起訴狀送達後，追加中山林工程有限公司（下稱中山
    林公司）為被告，經中山林公司表示無異議（本院卷第181
    頁），依民事訴訟法第255 條第1 第1 款規定，原告所為訴
    之追加於法尚無不合，應予准許，合先敘明。
二、原告起訴主張：被告丁○○係被告開源營造股份有限公司（
    下稱開源公司）及中山林公司之員工，丁○○於民國98年2
    月25日上午，駕駛車牌號碼6K-9161 號自用小貨車，沿屏東
    縣屏東市○○路由西往東方向行駛，欲前往該市○○路103
    巷口坑洞施作屏東市○○○○道系統工程，於同日上午8 時
    35分許，抵達施工地點，為施工需要，將上開自用小貨車停
    放在該路段邊，其本應注意臨時停車時，應緊靠道路右側停
    車，依當時情況，客觀上並無不能注意之情事，竟疏於注意
    ，未將上開自用小貨車緊靠道路右側停放；適伊騎乘車牌號
    碼872-CUE 號重型機車，沿屏東市○○路由西往東方向行駛
    至上開巷口時，因閃避不及，乃自後方撞擊丁○○上開自用
    小貨車，伊因而人車倒地，受有頭部外傷併疑似上頜股骨折
    、牙齒斷裂4 顆、左肘挫傷、右小腿擦挫傷、創傷後壓力症
    候群等傷害。開源公司、中山林公司為丁○○之僱用人，應
    就丁○○於執行職務中過失侵害伊權利之行為，與丁○○負
    連帶賠償責任。爰依侵權行為法律關係，聲明請求被告3 人
    連帶給付原告醫療費用新台幣（下同）15,542元、住院期間
    看護費14,000元、假牙製作費用120,000 元、事發後6 個月
    不能工作之損失92,400元、眼鏡修理費1,500 元、機車毀損
    之損失25,000元、精神慰撫金950,000 元，合計1,218,442
    元，及自起訴狀繕本送達翌日起至清償日止，按年息5%計算
    之利息。
三、被告開源公司辯稱：伊並非丁○○之僱用人；又原告亦與有
    過失，且應負較重之過失責任。被告中山林公司則辯稱：伊
    於事發當天僅係提供人力，由訴外人振農水泥製品股份有限
    公司（下稱振農公司）支配運用，伊並無指揮監督丁○○等
    詞。被告3 人另均辯稱：原告請求之精神慰撫金金額過高等
    語。並均聲明：原告之訴駁回。
四、兩造不爭事項：
  (一)被告丁○○於98年2 月25日上午，駕駛車牌號碼6K-9161 號
    自用小貨車，沿屏東縣屏東市○○路由西往東方向行駛，欲
    前往該市○○路103 巷口坑洞施作屏東市○○○○道系統工
    程，於同日上午8 時35分許，抵達施工地點，為施工需要，
    將上開自用小貨車停放在該路段邊，其本應注意臨時停車時
    ，應緊靠道路右側停車，依當時情況，客觀上並無不能注意
    之情事，竟疏於注意，未將上開自用小貨車緊靠道路右側停
    放；適原告騎乘車牌號碼872-CUE 號重型機車，沿屏東市○
    ○路由西往東方向行駛至上開巷口時，亦疏未注意車前狀況
    ，並採取必要之安全措施，而自後方撞擊丁○○上開自用小
    貨車，原告因而人車倒地，受有頭部外傷併疑似上頜股骨折
    、牙齒斷裂4 顆、左肘挫傷、右小腿擦挫傷、創傷後壓力症
    候群等傷害。
  (二)原告因本件交通事故，支出醫療費用15,542元、住院期間看
    護費6,000 元、假牙製作費105,000 元、眼鏡修理費1,500
    元，均屬必要費用。另原告騎乘之上開機車部分毀損，受損
    金額以18,000元計。
  (三)原告於事發前每月薪資為20,000元；原告於事發後1 個月不
    能工作，受有20,000元之損失。
  (四)原告因本件交通事故，已領取汽車強制責任保險給付15,622
    元。
五、兩造爭點：
  (一)原告與被告丁○○就本件交通事故之過失比例為何？
  (二)被告開源公司、被告中山林公司是否為丁○○之僱用人？就
    本件交通事故是否應負連帶賠償之責？
  (三)原告得請求之精神慰撫金金額以若干為適當？
六、原告與被告丁○○就本件交通事故之過失比例為何？
  (一)按汽車臨時停車時，交岔路口10公尺內，不得臨時停車；臨
    時停車時，應依車輛順行方向緊靠道路右側，其右側輪胎外
    側距離緣石或路面邊緣不得逾60公分，此為道路交通安全規
    則第111 條第1 項第2 款、第2 項所明定。經查，屏東市○
    ○路為雙向2 線道（快、慢車道各一）之市區道路○○路由
    西往東方向之快車道寬約3.3 公尺，慢車道寬約2 公尺，慢
    車道距路面邊緣約1.3 公尺；本件事發時，被告丁○○所駕
    自小貨車係停置在該路與同路103 巷交岔口內、西往東向之
    快車道近慢車道處，該車右側輪胎外側距離該行向道路右側
    ，至少約3.3 公尺（即2+1.3=3.3 ），以上各節有道路交通
    事故現場圖及現場照片附於刑案警詢卷可稽（見外放警詢卷
    第11頁、第15頁背面）。基此，足見丁○○於交岔路口內臨
    時停車，且未緊靠道路右側，其車輛右側輪胎外側距離路面
    邊緣遠逾60公分，則其違反前揭道路交通安全規則之規定，
    而有過失，至為顯然。
  (二)次按，汽車行駛時，駕駛人應注意車前狀況，並隨時採取必
    要之安全措施，道路交通安全規則第94條第3 項亦有明文。
    查，丁○○於刑案警詢陳稱：「... 至肇事地點時，我將車
    子停放於路旁後下車（熄火）準備放置警告標誌時，這時對
    方... 直行至肇事地點時就撞上來了... 撞上我小貨車左後
    角車身部分」等語（警詢卷第2 頁）。又事發當時係晴天，
    事發地點之路況、視距、光線均屬良好，亦據原告及丁○○
    於刑案警詢中陳述明確（警詢卷第3 、7 頁）。由是，衡諸
    原告自後方撞擊丁○○之自小貨車前，該車已停妥、熄火，
    丁○○甚且已下車預備放置警告標誌，足見原告係於丁○○
    停車後，始騎行趨近肇事地點，衡情應有相當之反應距離及
    時間，且依事發當時之天候、光線等情形，客觀上並無不能
    注意之情事。據上足徵，原告騎車疏未注意車前狀況，始不
    及反應，而未採取煞停之必要安全措施。其亦違反道路交通
    安全規則前揭規定，而有過失，亦屬明確。
  (三)承上，原告及丁○○就本件事故之發生各有上開過失，且原
    告自後撞擊丁○○所停放車輛之左後角，致受有頭部外傷併
    疑似上頜股骨折、牙齒斷裂等傷害，則其所受傷害與其2 人
    之上開過失間，有相當因果關係甚明。本院審酌丁○○臨時
    停車在車流頻繁之交岔路口內，且距路面邊緣甚遠，其過失
    程度尚非微淺，及原告就前方已停放之車輛，竟疏未目及或
    採取必要之煞停措施，其過失程度亦非輕微等一切情狀，認
    原告及丁○○就本件事故之發生，應各負50% 之過失責任。
七、被告開源公司、被告中山林公司是否為丁○○之僱用人？就
    本件交通事故是否應負連帶賠償之責？
  (一)原告主張被告開源公司為丁○○之僱用人，然為開源公司所
    否認。而原告就此並未能舉證以實其說明。反之，開源公司
    將其所承攬之「屏東市○○○○道系統工程（B 幹線第4 標
    ）A 標工程」轉包予訴外人振農公司，有合約書影本附卷可
    參（本院卷第36-39 頁）。而被告中山林公司於本院自承伊
    係振農公司之配合廠商，如振農公司需工人，伊即配合提供
    人力，本件事發當日，因振農公司人力不足，伊乃指派丁○
    ○配合振農公司從事屏東市○○路○○道工程，丁○○所駕
    駛之自小貨車係振農公司所提供等語（本院卷第180 頁正、
    反面）。又依本件事故現場照片所示，丁○○所駕自小貨車
    之車身噴寫有振農公司之字樣（見警詢卷第17頁）。復者，
    丁○○自97年1 月起至99年5 月止，各月均係自中山林公司
    受領薪資，由中山林公司轉帳存入其設於台灣銀行岡山分行
    帳戶內，有丁○○之台灣銀行存摺影本、岡山分行99年7 月
    14日岡山營字第0990002585號函附卷可稽（本院卷第84-91
    、117 頁）。據上相互勾稽，足徵丁○○自本件事發前約2
    年起，即固定自中山林公司受領薪資，且事發當日係受中山
    林公司指派而前往配合開源公司之下包商振農公司施工，並
    因駕駛振農公司提供之自小貨車而肇事，是中山林公司方為
    丁○○之僱用人，開源公司並非丁○○之僱用人，應屬無訛
    。原告主張開源公司係丁○○之僱用人，自無足採。
  (二)至中山林公司辯稱：事發當日伊係提供人力予振農公司、由
    振農公司支用，伊並未指揮監督丁○○等語。惟丁○○係中
    山林公司之受僱人，於雙方之僱傭關係中，有受中山林公司
    指揮監督以服勞務之義務，而中山林公司既指派丁○○至振
    農公司接受支配調度，即係以振農公司為其行使雇主權利之
    使用人，參諸民法第224 條規定之立法意旨，其就振農公司
    之支配調度行為應與自己之支配調度行為負同一責任。是中
    山林公司自不得以其於事發當日未實際指揮監督丁○○而卸
    其僱用人之責，其所辯前詞，殊無可採。
  (三)基上，中山林公司為丁○○之僱用人，就本件交通事故應與
    丁○○負連帶賠償責任。開源公司並非丁○○之僱用人，自
    無從與其負連帶賠償之責。
八、原告得請求之精神慰撫金金額以若干為適當？
    按慰撫金之核給需斟酌雙方身分、資力與加害程度，以定其
    相當之數額，最高法院51年台上字第223 號判例意旨可資參
    照。本院審酌原告因本件事故受有頭部外傷併疑似上頜股骨
    折、牙齒斷裂4 顆等傷害，情狀非屬輕淺；又原告係高職畢
    業，事發前任職食品加工業，每月薪資20,000元，名下無任
    何財產；被告丁○○係國中畢業，從事污水道、水電衛浴等
    工作，97年度有薪資所得約550,000 元，名下無任何財產；
    被告中山林公司於97年度有營業淨利約1,150,000 元，此據
    其等陳明在卷（本院卷第44頁背面），並有稅務電子閘門財
    產所得調件明細表、財政部台灣省南區國稅局台南市分局函
    在卷可按（本院卷第11頁、16-17 、194-197 頁）等一切情
    狀，認原告請求精神慰撫金於400,000 元之範圍，核屬適當
    ，逾此金額即非有據。
九、綜合前述，原告因本件交通事故，支出醫療費用15,542元、
    住院期間看護費6,000 元、假牙製作費105,000 元、眼鏡修
    理費1,500 元，均屬必要費用；又原告騎乘之上開機車部分
    毀損，得請求賠償18,000元；再者，原告因本件事故致1 個
    月不能工作，受有20,000元之損失各節，均為兩造所不爭。
    而原告就前揭各項費用及損失之金額，已同意列為不爭執事
    項（見本院卷第182 、202 頁），且未再爭執其超逾上開金
    額部分之請求權存在，則本件其就前揭各項費用及損失之請
    求，以上開金額部分為有據，逾此部分即非正當。此外，原
    告得請求賠償之精神慰撫金為400,000 元，亦經本院酌定如
    前。是依上核算，原告因本件事故所受損害合計為566,042
    元（15,542+6,000+105,000+1,500+18,000+20,000+400,000
    =566,042）。原告就本件事故應負擔50% 之過失責任，業敘
    如前，則原告得請求被告賠償之金額應依此比例酌減。又原
    告已領取強制汽車責任保險給付15,622元，亦為兩造所不爭
    ，依強制汽車責任保險法第42條第1 項規定，應於被告丁○
    ○受賠償請求時扣除。是據此核計，原告得請求被告丁○○
    賠償之金額為267,399 元（即566,042 ÷2-15,622=267,399
    ）。從而，原告依侵權行為法律關係，請求被告丁○○、中
    山林公司連帶給付267,399 元，及分別自99年3 月18日（即
    起訴狀繕本送達翌日）、99年8 月24日（即追加中山林公司
    為被告之翌日）起均至清償日止，按年息5%計算之利息部分
    ，洵屬有理由，應予准許。至其逾此範圍及對開源公司連帶
    賠償之請求，均屬無理由，應予駁回。
十、結論：本件原告之訴，為一部有理由，一部無理由，依民事
    訴訟法第78條、第79條、第85條第2 項、判決如主文。
中    華    民    國    99    年    9     月    29    日
                            民事第三庭
                                審判長法官  張國彬
                                法      官  吳登輝
                                法      官  甯  馨
以上正本證明與原本無異。
本件不得上訴。
中    華    民    國    99    年    9     月    29    日
                                書  記  官  熊惠津

司法院資訊處製作；財團法人民間司法改革基金會備份。
